【裁判字號】    91,訴,312
【裁判日期】    920826
【裁判案由】    營業稅
【裁判全文】
臺北高等行政法院判決                              九十一年度訴字第三一二號
                              .
    原      告  啟得工程有限公司
    代  表  人  甲○○董事長.
    被      告  財政部臺北市國稅局（承受臺北市稅捐稽徵處）
    代  表  人  張盛和（局長）
    訴訟代理人  乙○○
                丙○○
右當事人間因營業稅事件，原告不服財政部中華民國九十年十一月二十六日台財訴字
第０九０００五七八二號訴願決定，提起行政訴訟。本院判決如左：
    主  文
訴願決定及原處分（復查決定）均撤銷。
訴訟費用由被告負擔。
    事  實
一、事實概要：
    緣原告於民國（下同）八十七年間與臺南營造股份有限公司（以下簡稱臺南營造
    公司）簽訂契約承攬由萬年鑫建設股份有限公司（以下簡稱萬年鑫公司）起造新
    建房屋之「基隆天母大街Ａ、Ｄ區水電工程」（以下稱系爭工程），總價款計新
    臺幣（下同）九、五八０、０００元（不含稅），已依法開立統一發票金額計七
    、六六三、八五七元（不含稅），餘一、九一六、一四三元（不含稅）漏開統一
    發票並漏報銷售額。案經臺北市稅捐稽徵處中北分處查獲，依法審理核定原告漏
    報銷售額逃漏營業稅計九五、八０七元，除補徵所漏稅款外，並按所漏稅額處五
    倍罰鍰計四七九、０００元（計至百元止），原告不服，申請復查，未獲變更，
    提起訴願。經遭駁回。，遂提起行政訴訟。
二、兩造聲明：
  (一)原告聲明：
    1.訴願決定及原處分均撤銷。
    2.訴訟費用由被告負擔。
  (二)被告聲明：
    1.駁回原告之訴。
    2.訴訟費用由原告負擔。
三、兩造之爭點：原告是否確實收取系爭工程工程款九、五八０、０００元？
  (一)原告主張之理由：
    1.復查決定機關及訴願決定機關核定漏開發票金額一、九一六、一四三元係依據
      合約金額與原告開立發票金額之差距認定漏開發票逃漏稅款，一般工程合約總
      價之訂立係依工程所需材料、人工、管理費用、稅捐初估而訂，請領金額係依
      據工程實際進度所使用材料、人工、管理費用請領，原訂合約只是業主與承包
      商之預定合約非實際工作之金額，原告遭受一、六一三、五六０元之工程款未
      能兌現，經過追討無效，只有停工撤離工作人員及器具設備，否則遭受更大損
      失，原告未完工程為衛浴設備、銅鐵配件、水塔及化糞工程，原告停工後未再
      採購上列產品，亦未再支付任何上列工地人員工資，有帳冊可證，復查決定及
      訴願決定所堅持之理由為工地尚有工人繼續施工，乃是業主（萬年鑫公司）自
      行雇工完成，後續完成之工程絕非原告之工程人員所為，而復查決定及訴願決
      定官署不察，認定原告續施工，原告已是受害者，迄今保留工程款及上述退票
      金額均未獲得合理解決，或憑一紙未經執行的工程合約書及原告已請領開立發
      票金額之差額，草率認定原告漏開發票逃漏稅額。可查閱臺南營造公司萬年鑫
      公司之帳冊即可明瞭原告實際執行合約金額。
    2.根據營業稅法營業人開立銷售憑證時限（實現）表所定，原告屬包作業，其開
      立憑證時限係『依據每期工程合約所載每期應收價款時為限』，原告僅請金額
      計七、六六三、八五七元非九、五八０、０００元，並無漏開發票漏繳營業額
      之事實，其推定漏稅與事實不符，憑推定論罪，亦與營業稅法（規）定不合。
    3.原告依工程進度共開發票為八、０四七、０五二元，領到之支票共計五、二八
      八、五七一元，其中兩張退票共計0000000元，實際原告所得到金額為
      三、六七五、０一０元，嗣台南營造公司倒閉，原告再與地主即萬年鑫公司協
      議，繼續完成工程，萬年鑫公司代扣台南營造工程款代付款二、四００、００
      ０元，共領得六、０七五、０一一元，依發票金額減去實收金額再乘以百分之
      五，原告還溢繳稅金九八、六０二元。
    4.賦稅法規定營業人原則上應於票載日開立統一發票。惟如其收受之支票無法兌
      現，營業人得檢附證明將原開立統一發票作廢，俟營業人實際因票據債務實現
      而受清償之時再行開立。（財政部八十九年三月十七日台財稅第八九０四五一
      一一六號函）。是以原告可要求將所開之發票作廢，並退還所繳之稅金。
  (二)被告主張之理由：
    1.按行為時營業稅法第一條規定：「在中華民國境內銷售貨物或勞務及進口貨物
      ，均應依本法規定課徵營業稅。」同法第三十二條第一項前段規定：「營業人
      銷售貨物或勞務，應依本法營業人開立銷售憑證時限表規定之時限，開立統一
      發票交付買受人。」同法第三十五條第一項前段規定：「營業人除本法另有規
      定外，不論有無銷售額，應以每二月為一期，於次期開始十五日內，填具規定
      格式之申報書，檢附退抵稅款及其他有關文件，向主管稽徵機關申報銷售額、
      應納或溢付營業稅額。」同法第四十三條第一項第四款及第五款規定：「營業
      人有左列情形之一者，主管稽徵機關得依照查得之資料，核定其銷售額及應納
      稅額並補徵之：四、短報、漏報銷售額。五、漏開統一發票‧‧‧者。」同法
      第五十一條第三款規定：「納稅義務人，有左列情形之一者，除追繳稅款外，
      按所漏稅額處一倍至十倍罰鍰，並得停止其營業：三、短報或漏報銷售額者。
      」。
    2.原告漏開統一發票並漏報銷售額之違章事實有原告與臺南營造公司簽訂工程承
      攬合約書及水電工程竣工報告單、臺北市稅捐稽徵處所屬中北分處八十九年四
      月十五日調查函、臺南市稅捐稽徵處八十九年十月二十一日八九南市稅工字第
      一三一三０三號函及萬年鑫公司八十九年十月十三日之說明書等資料影本附卷
      可稽，違章事證明確，洵堪認定。
    3.原告主張臺南公司工程未完工即因週轉不靈倒閉，致造成兩期工程款無法兌現
      ，是實際工程金額應為七、六六三、八五七元非九、五八０、０００元等節，
      惟依卷附工程承攬合約書所載，系爭工程於八十七年八月二十五日完成送水送
      電；再依水電竣工報告單記載，該建築案完工後，申請住宅送電日期為八十八
      年二月十日，其承裝業為原告，足見系爭工程業由原告承作完竣。另依卷附臺
      南市稅捐稽徵處檢送之萬年鑫公司之說明書及工程承攬合約書觀之，臺南營造
      公司雖面臨倒閉，但仍派員在工地現場處理待完工事項，並非原告所稱由業主
      自行收回處理，且原告亦未提示具體事證以實其說，是其理由，應不足採。
    4.台南營造公司可能有以非其公司名義支票付尾款，依原告與台南營造公司之合
      約，有百分五十現金票及百分之五十之二個月期票，原告主張收到六百多萬元
      ，與被告主張之九百多萬元差額部分，請原告舉證。
    理  由
一、本件訴訟中因財政部原委託各直轄市及縣（市）政府所屬稅捐稽徵處代徵之營業
    稅，自九十二年一月一日起，由財政部各地區國稅局自行稽徵，茲由財政部台北
    市國稅局具狀聲明承受訴訟，核無不合，應予准許。
二、按課稅處分係負擔處分，稽徵機關對於課稅要件事實，應負客觀之舉證責任及具
    體之舉證責任。又稽徵機關於作成課稅處分時，應依職權調查證據，不受當事人
    主張之拘束，對當事人有利及不利事項一律注意，行政程序法第三十四條定有明
    文。行政程序法雖於原處分（復查決定）作成（八十九年十二月十三日）後之九
    十年一月一日施行，然上開行政程序法第三十四條之規定，係揭示行政法上之基
    本原則，於行政程序法施行前，行政機關認定事實時，仍應依職權調查證據，不
    受當事人主張之拘束，對當事人有利及不利事項一律注意。
三、本件原處分認定原告漏開統一發票一、九一六、一四三元（不含稅），而補徵營
    業稅九五、八０七元，並按所漏稅額處五倍罰鍰計四七九、０００元（計至百元
    止），無非是以依原告於八十七年間與臺南營造公司所簽訂承攬由萬年鑫公司起
    造新建房屋之系爭工程之工程承攬合約書所載，工程總價款九、五八０、０００
    元（不含稅），而原告僅開立統一發票金額計七、六六三、八五七元（含稅為八
    、０四七、０五二元）為據。惟查：
(一)、原告主張其依工程進度共開發票八、０四七、０五二元（按含稅），領到之支
      票共計五、二八八、五七一元，其中兩張退票共計一、六一三、五六０元，實
      際原告所得到金額為三、六七五、０一０元，嗣台南營造公司倒閉，原告再與
      地主即萬年鑫公司協議，繼續完成工程，萬年鑫公司代扣台南營造工程款代付
      款二、四００、０００元，共領得六、０七五、０一０元乙節，業據其提出發
      票、存款不足退票單兩紙及與萬年鑫公司之協議書、存證信函附卷為證，被告
      對此亦未爭執，自可信為真實。被告雖另主張台南營造公司可能有以非其公司
      名義支票付尾款云云，然其未舉證以實其說，已屬臆測之詞，何況台南營造公
      司既有其公司之支票付原告工程款，何庸再以非其公司名義付款？被告此部分
      主張，不足採信。又依卷附原告與台南營造公司之工程承攬合約書，其第五條
      固約定付款一律為百分之五十即期支票，百分之五十為二個月支票（此即被告
      所主張之依原告與台南營造公司之合約，有百分五十現金票及百分之五十之二
      個月期票），然此仍係以支票付款，被告未能舉出除上述台南營造公司支付工
      款程款之支票外，原告尚有受領其他台南營造公司支付工程款之支票，自不能
      僅以該契約條款，而作不利於原告之認定。再原處分依上開工程承攬合約書所
      載工程金額，認定原告之銷售額，在原告為前述僅實領得六、０七五、０一０
      元事證之主張與舉證後，再參以被告亦自承台南營造公司已倒閉，是其已不可
      能再付款予原告之情，已可動搖原處分依上開工程承攬合約書工程金額記載所
      作之事實認定，此際應由被告就原處分之課稅要件事實負具體之舉證責任，即
      舉證原告收到九、五八０、０００元之工程款。被告主張原告主張收到六百多
      萬元，與其主張之九百多萬元差額部分，由原告舉證云云，並不足採。是被告
      未盡具體舉證責任，原處分僅憑上開工程承攬合約書工程金額之記載，而認定
      原告之銷售額為九、五八０、０００元（不含稅），尚嫌速斷。
(二)、財政部八十九年三月十七日台財稅第八九０四五一一一六號函：「說明：二、
      依「營業開立銷憑證時限表」規定開立憑證時限以「收款時」為限之營業人，
      其銷售貨物或勞務如收受支票者，按統一發票使用辦法第十六條規定得於票載
      日開立統一發票，故營業人原則上應於票載日開立統一發票。惟如其收受之支
      票無法兌現，營業人得檢附證明將原開立統一發票作廢，俟營業人實際因票據
      債務實現而受清償之時再行開立。」據此，支票遭退票部分，尚不能列入應開
      發票部分。本件台南營造公司開予原告作為支付工程款之支票有兩紙金額共一
      、六一三、五六０元（含稅）退票，已如上述，依卷附存款不足退票單所載，
      退票時間分別為八十八年三月三十一日及四月三十日，而原處分於八十九年十
      二十三日作成時（原核定補稅及罰鍰處分作成於八十九年七月間），尚將此已
      退票部分列入應開發票部分而計算原告漏報銷售額，亦有未合。
四、從而，原處分認定原告漏開統一發票一、九一六、一四三元（不含稅），而補徵
    營業稅九五、八０七元，並按所漏稅額處五倍罰鍰計四七九、０００元，於法未
    合，訴願決定未予糾正，亦有未洽。原告訴請撤銷，為有理由，爰併予撤銷，由
    被告依本判決意旨另為適法之處分。
五、據上論結，本件原告之訴為有理由，爰依行政訴訟法第九十八條第三項前段，判
    決如主文。
中      華      民      國    九十二    年      八      月    二十六    日
                                  臺北高等行政法院  第三庭
                                            審判長  法  官  姜素娥
                                                    法  官  陳國成
                                                    法  官  吳東都
右為正本係照原本作成。
如不服本判決，應於送達後二十日內，向本院提出上訴狀並表明上訴理由，如於本判
決宣示後送達前提起上訴者，應於判決送達後二十日內補提上訴理由書（須按他造人
數附繕本）。
中      華      民      國    九十二    年      八      月    二十六    日
                                                    書記官  李金釵


司法院資訊處製作；財團法人民間司法改革基金會備份。
